臺灣臺東地方法院民事簡易判決
                                     111年度東簡字第86號
原      告  郭震川
訴訟代理人  陳芬芬律師
被      告  黃春富
訴訟代理人  王泰翔律師
上列當事人間請求拆屋還地事件，於中華民國111年05月26日言
詞辯論終結，本院判決如下：
    主      文
一、被告應將坐落在原告所有臺東縣○○鄉○○段○000地號土地上，
    如附圖（面積0.45平方公尺）；㈡199地號土地上，如附圖Ａ
    （面積27.59平方公尺）所示之地上物拆除，將占用之土地
    返還原告。
二、訴訟費用由被告負擔。
    事實及理由
壹、原告主張：
一、坐落臺東縣○○鄉○○段000地號、199地號土地（以下合稱系爭
    土地，分列時則稱各地號）為原告所有。被告無正當權源卻
    在原告系爭土地上，有如附表（即關山地政事務所收件字號
    為111年04月27日111年數測字025800號、複丈日期為111年0
    5月12日之複丈成果圖（下稱系爭成果圖）①197地號土地上
    ，如附圖（面積0.45平方公尺）；②199地號土地上，如附圖
    Ａ（面積27.59平方公尺）所示之房屋（即門牌為：臺東縣○○
    鄉○○路000號為未辦保存登記建物，下稱系爭房屋）屋後占
    用上開地號面積之地上物（下稱系爭地上物）。
二、對被告答辯之陳述：
  ㈠依原證5登記謄本所示，①197地號於80年間重測前為池上鄉池
    上段52-24地號，②199地號於80年間重測前為池上鄉池上段5
    2-3地號，縱原告主張黃登元（即被告之父）於民國49年間
    向臺灣省臺東農田水利會（下稱農田水利會）購買池上鄉新
    開園段1012-22地號土地之事實可能為真，但基於債之相對
    性原則，亦與原告及系爭土地無關。況原告因繼承而取得之
    系爭土地，並非新開園段1012-22地號，被告主張有合法使
    用權，並無理由。
  ㈡被告就系爭土地，並無民法第796條第1項、第796條之1越界
　  建築之適用：
  ①原告自85年間因繼承取得系爭土地所有權，95年間辦理登記
    取得權狀後，並未實際居住該地，直至110年間進行鑑界測
    量，始發現被告所有未辦理保存登記之系爭房屋屋後，於不
    詳年代進行「增建時」搭建牆垣、鐵皮，無權占用原告系爭
    土地（即原告所有197地號0.45平方公尺、199地號27.59平
    方公尺）。
  ②縱黃春生（即被告之兄）曾於72年間向郭火塗（即原告之祖
    父）購買池上鄉池上段52-49地號之土地1平方公尺，惟無法
    推論出：郭火塗知悉199地號已由農田水利會出售予黃登元
    ，而不能再出售予被告之結論。
  ③原告否認：被告所主張郭火塗同意提供199地號供黃登元建築
    系爭房屋之事實。而原告目前無出售系爭地上物所占用系爭
    土地之意願。
三、爰依民法第767條第1項中段、前段所有權人物上請求權之法
    律關係起訴，併聲明求為判決：如主文第1項所示（第132頁
    至第133頁、第135頁：筆錄）。　　　
貳、被告則以：
一、系爭房屋係由黃登元於40年間所購買，迄今無增建。該房屋
    由東南往西北向，依序坐落於池上鄉慶福段203、202、201
    、200、199、197等地號上。「199、200地號土地正下方即
    為池上圳」，沿中山路之民宅多蓋於其上，並以水圳之北側
    為房屋邊界（被證1-1之照片即為池上圳，被證1-2照片即為
    沿路住戶後方），可見該區域房屋之後方皆有部分建於水圳
    之上（被證1）。而池上圳上方土地，於49年間為農田水利
    會所有，係池上鄉新開園段1012-4地號土地之一部分。二、
    黃登元等中山路住戶，為取得土地所有權，欲向農田水利會
    購買池上圳上方之土地，此有吳壬妹（即被告之母）申請購
    買之圖說為據，其上說明：「一、建築地點池上圳幹線溝面
    。二、木造平房底鋼筋水泥造。三、建築式如下圖不礙灌溉
    並護堤岸。四、建用溝坪(1)溝面闊九台尺長十四台尺計建
    坪約坪。五、附簡位置圖面。六、凡例申購地」（被證2）
    ，由圖中申購地位置其方形區域及左方三角型區域之相對位
    置，即可看出黃登元購買之上開地號土地，確係位於系爭房
    屋後方之水圳上「即現今之199地號」。此有：①農田水利會
    49年02月16日肆玖東農水秘字第0148號辦理上開地號認購之
    通知書（被證3）、②黃登元於49年02月29日繳納上開地號認
    購之保證金70元（被證4）、③農田水利會復於49年03月03日
    續發通知，請黃登元辦理上開地號買賣契約並繳納百分之40
    地價款通知書（被證5）、⑤黃登元則於49年03月16日繳納承
    買上開地號之暫收條（被證6）、⑥黃登元與農田水利會於49
    年3月18日簽訂上開地號之買賣契約書，以總價金627元購買
    上開地號（面積4.18坪，約13.81平方公尺）（被證7），即
    房屋所使用之農田水利會所有水圳上方之土地。⑦農田水利
    會重測分割後，黃登元承買之地號為「新開園段1012-22地
    號」（面積為5.281坪，約為17.45平方公尺），黃登元亦於
    49年06月28日繳清總價款508.65元（被證8、9）。㈠惟黃登
    元向農田水利會繳清價款後，因故未辦理所有權移轉登記，
    後迭經數十年地籍重測、重新編號後，199地號之所有權輾
    轉流入原告所有。據上，黃登元既為199地號之買受人，且
    經農田水利會依買賣契約而交付，故在黃登元死後即由被告
    繼承而占有199地號至今已超過60年，應有占有正當權源。㈡
    依199地號經臺東縣池上鄉於111年05月24日發布之都市計畫
    土地使用分區為停車場用地（被證10）。
四、黃春生因系爭房屋後方占用郭火塗（即原告之祖父）之土地
    ，曾於72年10月03日向郭火塗購買池上段52-49地號1平方公
    尺之土地並經移轉登記（即現今201、202地號之部分），以
    免持續無權占有他人土地，故該時郭火塗應已知悉水圳上方
    之土地（即199地號），已由農田水利會出售予黃登元，而
    不能再行售予被告，否則郭火塗豈有僅出售52-49地號之1平
    方公尺之土地，而繼續放任系爭房屋無權占有合計達28.04
    平方公尺，皆未有所作為，實違一般人之經驗法則。
五、若無法證明：黃登元於49年間向農田水利會所購買之新開園
    段1012-22地號確係199地號時，被告依民法物權編施行法第
    8條之3、第8條之4規定，適用於98年01月23日修正後民法第
    796條、第796條之1後，請求原告不得移去或變更占用199地
    號土地上之系爭地上物，被告另得請求：以支付償金、相當
    之價額購買越界部分之土地（不能協議者，得請求法院以判
    決定之），或請法院斟酌公共利益及當事人利益，免為全部
    或一部之移去或變更。而系爭房屋建築年代至少係40年代，
    而依郭火塗於72年出售系爭房屋屋後占用52-49地號之1平方
    公尺之土地行為以觀，郭火塗亦明知系爭房屋占有199地號
    ，依前開當然解釋之法律解釋原則，在系爭房屋建成時，19
    9地號所有權人郭火塗，並無表示反對之意，故被告對系爭
    地上物占用199地號越界部分應有使用權。郭榮坤（即原告
    之父）繼承郭火塗對199地號之權利，原告再繼承郭榮坤對1
    99地號之權利，均應受其拘束。
五、被告願以427,145元（計算方式：系爭土地公告現值11,718
    元×1.3倍×合計占用面積28.04平方公尺）向原告購買占用之
    土地，併聲明求為判決：駁回原告之訴（第133頁至第135頁
    ：被告陳報狀）。
參、下列重要事實，經兩造在言詞辯論期日辯論後所不爭執，自
    應堪信為真實，本院爰逕採為辯論及判決之基礎（第135頁
    至第137頁：筆錄）。
一、坐落臺東縣○○段000地號（面積40.93平方公尺）、199地號
    （面積29.54平方公尺）土地（以下合系爭土地，分列時則
    稱各地號）為原告均以：於85年間以分割繼承為登記原因、
    於95年間取得所有權登記（第57頁至第59頁：土地登記謄本
    、異動索引）。　　
二、門牌為：臺東縣○○鄉○○路000號為未辦保存登記建物（第67
    頁：房屋稅籍證明書，下稱被告系爭建物），為被告所有。
    其結構為：為木石磚造（雜木以外，面積91.6平方公尺、42
    年06月起課房屋稅、現值19,100元）之一層建物（第67頁：
    臺東稅務局房屋稅籍證明書內載）。　　　
三、111年05月12日勘驗結果：
  ㈠門牌為池上鄉中山路233號建物，【屋後】系爭地上物占用系
    爭土地。
　㈡該占用地上物之結構：①基座磚石、中間為裸空鐵架、蓋鐵皮
    頂結構。②該占用之空間，係作為置放糕餅類之工具使用。
  ㈢經111年05月12日測量後，被告系爭地上物占用原告所有池
    上鄉慶福段：①197地號土地上，如附圖（面積0.45平方公
    尺）；②199地號土地上，如附圖Ａ（面積27.59平方公尺）
    所示之地上物。
  ㈣被告占用系爭土地，並未與原告成立使用或租賃關係。
四、本件適用之相關法條：
  ㈠民法第767條第1項前段、中段「所有人對於無權占有或侵奪
    其所有物者，得請求返還之。對於妨害其所有權者，得請求
    除去之。」。
　㈡越界建築之部分：
　⑴民法第796條（98年01月23日修正）  （越界建屋之異議）
    ①第1項「土地所有人建築房屋非因故意或重大過失逾越地
　　  界者，鄰地所有人如知其越界而不即提出異議，不得請求
　　  移去或變更其房屋。但土地所有人對於鄰地因此所受之損
　　  害，應支付償金。」。
    ②「前項情形，鄰地所有人得請求土地所有人，以相當之價
　　  額購買越界部分之土地及因此形成之畸零地，其價額由當
　　  事人協議定之；不能協議者，得請求法院以判決定
　　  之。」。
  ⑵民法第796條之1（98年01月23日修正）：
    ①第1項「土地所有人建築房屋逾越地界，鄰地所有人請求
　　  移去或變更時，法院得斟酌公共利益及當事人利益，免為
　　  全部或一部之移去或變更。但土地所有人故意逾越地界
　　  者，不適用之。」。
    ②「前條第一項但書及第二項規定，於前項情形準用
　　　之。」。
  ⑶民法物權編施行法：
  　①第8條之3「修正之民法第796條及第796條之1規定，於民
　　  法物權編修正施行前土地所有人建築房屋逾越地界，鄰地
　　  所有人請求移去或變更其房屋時，亦適用之。」。
    ②第8條之4「修正之民法第796條之2規定，於民法物權編修
　    正施行前具有與房屋價值相當之其他建築物，亦適用
　    之。」。　　
五、兩造原告對本院卷內之資料、函文等證據資料，經本院提示
    後，對該等證據資料之形式真正，均不爭執（均同意有證據
    能力），但其實質之證明力，由本院逕為認定。本件證據資
    料既已充足，請鈞院依卷內證據資料而為判斷。
肆、本件經兩造同意行集中審理，並整理及協議簡化限縮爭點為
    （第137頁至第138頁：筆錄）：
    除兩造不爭執之部分外，被告以：
一、黃登元於49年間向農田水利會所購買之新開園段1012-22地
    號即為199地號，被告因繼承黃登元而占有199地號，應有占
    有正當權源，有無理由？
二、依郭火塗於72年出售系爭房屋屋後52-49地號之1平方公尺予
    黃春生時，郭火塗亦明知系爭房屋占有199地號之事實，並
    無表示反對之意，故被告就系爭地上物對199地號越界建築
    部分應有使用權，原告自郭榮坤、郭火塗繼受199地號之權
    利，均應受其拘束，有無理由？
伍、得心證之理由：
一、被告並未舉證，系爭地上物占用原告系爭土地，確有正當權
    源：
　　按①「當事人主張有利於己之事實者，就其事實有舉證之責
    任。」，民事訴訟法第277條本文定有明文。②「民事訴訟如
    係由原告主張權利者，應先由原告負舉證之責，若原告先不
    能舉證，以證實自己主張之事實為真實，則被告就其抗辯事
    實即令不能舉證，或其所舉證據尚有疵累，亦應駁回原告之
    請求。」（最高法院著有17年臺上字第917號判例意旨參照
    ），③「所有人對於無權占有或侵奪其所有物者，得請求返
    還之。對於妨害其所有權者，得請求除去..。」，民法第76
    7條第1項前段、中段定有明文。②④以無權占有為原因，請求
    返還所有物之訴，被告對原告就其物有所有權存在之事實無
    爭執，而僅以非無權占有為抗辯者，原告於被告無權占有之
    事實，無舉證責任，被告應就其取得占有，係有正當權源之
    事實證明之，如不能證明，則應認原告之請求為有理由（最
    高法院72年度臺上字第1552號、同年度臺上字第2516號、85
    年度臺上字第1120號判決意旨可資參照）。③⑤「當事人主張
    有利於己之事實者，就其事實有舉證之責任，」，民事訴訟
    法第277條前段亦有明文。經查：
　㈠被告提出被證2：吳壬妹欲向農田水利會購買池上圳上方土地
    之申請購買圖說，認為：所欲申購土地位置，依其方形區域
    及左方三角型區域之相對位置，即可看出黃登元購買之上開
    地號，確係現今之199地號乙節。經查：上開圖說第四點記
    載「四、建用溝坪(1)溝面闊九台尺（係指約2.72公尺，一
    台尺等於30.3公分）、長十四台尺（係指約4.24公尺）」，
    其面積約11.53平方公尺，顯與199地號面積之29.54平方公
    尺，有相當之差距。另依其欲購買之方形區域及左方三角型
    區域之相對位置，亦看不出所購買者，確係199地號。
　㈡黃登元依所提出之被證1至被證10證據資料，主張：曾於49年
    間曾向農田水利會購買池上段「新開園段1012-22地號」（
    面積為5.281坪，約為17.45平方公尺）乙節，惟其面積亦與
    199地號面積仍有相當之差距。另依原證5之資料，顯示917
    地號、199地號於80年間重測前，分別為池上段52-24地號、
    52-3地號，及依被證1至被證10之證據資料，亦無法顯示，
    新開園段1012-22地號即為199地號。
  ㈢至於被告以：黃春生於72年10月03日向郭火塗購買52-49地
    號1平方公尺時，郭火塗應已知悉水圳上方之土地（即199地
    號），已由農田水利會出售予黃登元，而不能再行售予被
    告，否則郭火塗豈有僅出售52-49地號之1平方公尺之土地，
    而繼續放任系爭房屋無權占有合計達28.04平方公尺，皆未
    有所作為，實違一般人之經驗法則乙節，經查：被告並未就
    ：農田水利會確已將199地號出售事實，舉證以實其說之前
    ，更無庸論及：郭火塗有否出賣199地號之意願。
  ㈣縱上所述，本院在被告尚未就系爭地上物占用系爭土地，確
    有正當權源之事實，負舉證之前，尚難逕認：被告之上開等
    主張為真實。
二、系爭地上物對系爭土地，並無民法第796條、第796條之1越
    界建築之適用：
　㈠按土地所有人建築房屋非因故意或重大過失逾越地界者，鄰
    地所有人如知其越界而不即提出異議，不得請求移去或變更
    其房屋，固為民法第796條第1項前段所明定。惟所謂土地所
    有人建築房屋逾越疆界者，鄰地所有人如知其越界，而不即
    提出異議，不得請求移去或變更其建築物，係指鄰地所有人
    於土地被越界建築當時明知而不即時反對，不得於事後請求
    拆除建築物而言；且主張鄰地所有人知其越界而不即提出異
    議者，應就此項事實負舉證責任（最高法院81年度台上字第
    938號、82年度台上字第1799號、86年度台上字第651號判決
    意旨參照）。被告以：依郭火塗於72年出售系爭房屋屋後占
    有52-49地號之1平方公尺之土地行為以觀，認為郭火塗亦明
    知系爭房屋占有199地號，並無表示反對之意乙節，既為原
    告所否認，則在被告舉證之前，尚難逕認被告之上開主張為
    真實。
　㈡至於，被告稱：系爭房屋係由黃登元於40年間所購買，迄今
    無增建。並稱：所購買之「新開園段1012-22地號」（即199
    地號）係為在池上圳上方土地乙節。經查：依本院經測量後
    之系爭附圖所示，系爭地上物確係坐落在199地號上。若依
    被告所述，於40年間所購買之上開土地，應係坐落在池上圳
    上方之位置，則在該水圳之位置，應無建築系爭房屋屋後地
    上物之可能。據此，系爭地上物原應非系爭房屋之部分，應
    係嗣後所加建。
  ㈢另民法第796條所定鄰地所有人之忍受義務，係為土地所有
    人所建房屋之整體，有一部分逾越疆界，若予拆除，勢將損
    及全部建築物之經濟價值而設。倘土地所有人所建房屋整體
    之外，越界「加建」之地上物，則鄰地所有人請求拆除，原
    無礙於所建房屋之整體，即無該條規定之適用（最高法院59
    年台上字第1799號、62年台上字第1112號、67年台上字第80
    0號判例意旨參照），此於法院適用民法第796條之1第1項規
    定，斟酌公共利益及當事人利益，免為全部或一部之移去或
    變更的情形，自亦從同。經查：①系爭房屋之其結構為：為
    木石磚造（雜木以外）之一層建物（第67頁：臺東稅務局房
    屋稅籍證明書內載）。②而系爭地上物經本院111年05月12日
    勘驗結果，其結構為：基座磚石、中間為裸空鐵架、蓋鐵皮
    頂結構（見不爭事項第三點），顯與系爭房屋之結構不同，
    益徵應係嗣後係在系爭房屋整體之外，越界所「加建」牆垣
    、鐵皮之地上物，則該地上物並非屬系爭房屋之本體。③另
    系爭地上物雖與系爭房屋結構相連，然其僅係作為置放糕餅
    類之工具或堆放雜物使用，客觀經濟價值甚微，堪認系爭地
    上物縱拆除，對系爭房屋之結構安全、經濟價值，並不生影
    響，且無礙於系爭房屋之整體以觀，系爭地上物自非民法第
    796條第1項、第796條之1第1項越界建築所規範標的及適用
    。
三、本件事證已臻明確，兩造其餘之攻擊防禦方法及所提證據，
    對判決結果不生影響，爰不一一論列，併此敘明。
四、綜上所述，原告依民法第767條第1項中段、前段所有權人物
    上請求權之法律關係，求為判決：如主文第1項所示，為有
    理由，應予准許。
陸、據上論結，本件原告之訴為有理由，依民事訴訟法第436條
    第2項、第78條、第87條第1項之規定，判決如主文第1項所
    示。
柒、訴訟費用額之部分，依後附計算書確定如主文第2項所示。
中　　華　　民　　國　　111 　年　　5 　　月　　31　　日
                  民事簡易庭  法  官  陳兆翔    
以上正本，係照原本作成。
如對本判決上訴，須於判決送達後20日內，向本院提出上訴狀。
如委任律師提起上訴者，應一併繳納上訴審裁判費。
中　　華　　民　　國　　111 　年　　5 　　月　　31　　日
                              書記官　李彥勲
計算書：
項        目      金　額（新臺幣）　　
第一審裁判費    1,660元（第09頁：裁判費收據）
測量費          8,360元（第80頁：關山地政函內載）